【裁判字號】    97,訴,1325
【裁判日期】    980327
【裁判案由】    偽造文書等
【裁判全文】
臺灣雲林地方法院刑事判決              97年度訴字第1325號
公  訴  人  臺灣雲林地方法院檢察署檢察官
被      告  甲○○
上列被告因偽造文書等案件，經檢察官提起公訴（97年度偵字第
2953號），本院判決如下：
    主      文
甲○○行使偽造私文書，足以生損害於他人，共貳罪，各處有期
徒刑捌月，均減為有期徒刑肆月。應執行有期徒刑柒月。
    事      實
一、甲○○與賴年興（另經檢察官為不起訴處分）原為夫妻，甲○○於民國94年9 月10日起，召集以賴年興之名義擔任會首
    ，每會開標地點均在雲林縣二崙鄉○○村○○路23號之1 「
    上海夜歡唱廣場」，每會金額均新臺幣（下同）20,000元，
    均採內標制，底標為1,200 元，開標時間為每月10日下午8
    時，會員人數為附表所示包含會首共24人，會期至96年8 月
    10日止。詎甲○○竟：
    (一)意圖為自己不法之所有，基於詐欺取財、詐欺得利及偽造
      準私文書後進而行使之犯意，於95年8 月10日下午8 時許
      （第12會），在前開「上海夜歡唱廣場」主持開標之際，
      利用乙○○未到場參與開標，甲○○實際上未受委託，卻
      藉口受乙○○委託代為填寫標單之方式，在便條紙上填寫
      利息金額「2,800 元」及偽造「乙○○」之簽名，而偽造
      依照習慣足以表示「乙○○」以「2,800 」元利息參與互
      助會投標用意證明之標單準私文書，參與投標而得標，並
      當場將上開標單出示在場參與開標之會員而行使之，之後
      並向其餘會員藉口「乙○○」得標，以此方式施用詐術，
      使其餘會員陷於錯誤，而交付會款（其中己○○與丙○○
      2 會應交付34,400元，扣除其先前借款給甲○○應收之利
      息13,500元，而匯款20,900元給甲○○），共計詐得
      410,100 元會款及獲取免於給付13,500元利息之不法利益
      。
    (二)意圖為自己不法之所有，基於詐欺取財、詐欺得利及偽造
      準私文書後進而行使之犯意，於95年10月10日下午8 時許
      （第14會），在同上地點，以同上方式，未得己○○委託
      ，在便條紙上填寫利息金額「3,400 元」及偽造「己○○
      」之簽名，而偽造依照習慣足以表示「己○○」以「
      3,400 」元利息參與互助會投標用意證明之標單準私文書
      ，參與投標而得標，並當場將上開標單出示在場參與開標
      之會員而行使之，之後並向其餘會員藉口「己○○」得標
      ，以此方式施用詐術，使其餘會員陷於錯誤，而交付會款
      ，（其中己○○與丙○○2 會應交付33,200元，扣除其先
      前借款給甲○○應收之利息13,500元，而匯款19,700元給
      甲○○），共計詐得409,100 元會款及獲取免於給付
      20,500元利息之不法利益。
    均足以生損害於乙○○、己○○及其餘會員。甲○○並於各
    次冒標後，均立即撕毀所偽造之標單（連同其上偽造之「乙○○」及「己○○」簽名）。
二、案經己○○、丙○○訴由臺灣雲林地方法院檢察署檢察官偵
    查起訴。
    理      由
甲、程序部分：
一、按被告以外之人於審判外之言詞或書面陳述，除法律有規定
    者外，不得作為證據。又被告以外之人於審判外之陳述，雖
    不符前4 條之規定，而經當事人於審判程序同意作為證據，
    法院審酌該言詞陳述或書面陳述作成時之情況，認為適當者
    ，亦得為證據，刑事訴訟法第159 條第1 項、第159 條之5
    第1 項定有明文。
二、查己○○、丙○○、丁○○、李許月玲之檢察事務官詢問筆
    錄；互助會約定內容影本1 份、被告與己○○及丙○○之款
    項借用證影本1 份、乙○○存摺明細1 份、2 張借用證明、
    2 張本票影本，均為被告甲○○以外之人於審判外之言詞及
    書面陳述，惟被告及檢察官於本院審理時同意作為證據，本
    院揆諸前開法條規定，並審酌前開言詞及書面陳述作成時之
    情況，認為適當，自得作為證據，合先敘明。
乙、實體部分：
一、訊據被告甲○○坦白承認上開犯行，核與己○○於96年11月
    8 日、97年4 月24日、97年4 月25日檢察事務官詢問（96
    年他字第1097號卷第9 頁至第11頁、第23頁至第24頁、第31
    頁至第32頁）、丙○○於96年11月8 日檢察事務官詢問（同
    上他字卷第9 頁至第11頁）、丁○○於96年11月8 日檢察事
    務官詢問（同上他字卷第9 頁至第11頁）及本院98年3 月18
    日審理時具結證述（本院98年3 月18日審理筆錄第13頁至第
    18 頁） 、戊○○於本院98年3 月18日審理時具結證述（本
    院98年3 月18日審理筆錄第5 頁至第9 頁）、李許月玲於97
    年4 月25日之檢察事務官詢問（同上他字卷第30頁至第31頁
    ）、乙○○於本院98年3 月18日審理時具結證述（本院98年
    3 月18日審理筆錄第10頁至第12頁）所述情節相符，並有互
    助會約定內容影本1 份（同上他字卷第3 頁）、被告與己○○及丙○○之款項借用證影本1 份（同上他字卷第4 頁）、
    乙○○存摺明細1 份（97年偵字第2953號卷第11頁）、2 張
    借用證明、2 張本票影本（本院卷）在卷可稽，堪認被告上
    開自白與事實相符，本案事證明確，被告犯行堪以認定，依
    依法論科。
二、至於被告甲○○冒標詐得之金額及不法利益：
    (一)95年8 月10日下午8 時許（第12會），冒標2,800元：
      1.詐得金額：410,100元
        (1)活會部分（包含乙○○）：（24-12 ＋1） ×（
          20,000－2,800）＝223,600元
        (2)死會部分（扣除會首）：（12－1 －1） ×20,000＝
          200,000元
        (3)活會（223,600） ＋死會（200,000） －非現金之不
          法利益（13,500）＝410,100元
      2.詐得不法利益：13,500元（己○○與丙○○2 會應交付
        34,400元【計算式：（20,000-2,800）×2 ＝34,400】
        ，扣除其匯款20,900元給甲○○，所剩即為利息
        13,500元【計算式：34,400－20,900＝13,500】）
    (二)95年10月10日下午8 時許（第14會），冒標3,400元：
      1.詐得金額：409,100元
        (1)活會部分（包含己○○）：（24-14 ＋1） ×（
          20,000－3,400）＝182,600元
        (2)死會部分（扣除會首）：（14－1 －1） ×20,000＝
          240,000 元
        (3)活會（182,600） ＋死會（240,000） －非現金之不
          法利益（13,500）＝409,100 元
      2.詐得不法利益：13,500元（己○○與丙○○2 會應交付
        33,200【計算式：（20,000-3,400）×2 ＝33,200】，
        扣除其匯款19,700元給甲○○，所剩即為利息13,500元
        【計算式：33,200－19,700＝13,500】）
    此有被告之存摺影本1 份（本院卷）及己○○於本院98年3
    月18日審理時陳述明確（本院卷98年3 月18日審理筆錄第26
    頁），亦可認定。
三、論罪科刑之理由：
    (一)按冒用他人名義書寫標單，以冒標他人之互助會，茍標單
      上除書寫被冒標者姓名及欲標取會款所出利息之金額外，
      並書有「標單」之意旨，而就文義內容之本身，使人一見
      即知係投標會款之標單，該標單固係刑法第210 條所稱之
      私文書；惟如僅在紙上書寫被冒標者之姓名及所出利息之
      金額，就文義本身並不足以獨立表示一定用意之證明，如
      非依民間互助會之習慣，尚無從認定其上之文字，係用以
      表示該名義人願出所書金額之利息以標取互助會會款之證
      明者，則非刑法第210 條所規定之私文書，而屬同法第
      220 條第1 項以文書論之準私文書，最高法院92年度臺上
      字第7231號判決要旨可資參照。查本件標會時，僅於便條
      紙上書寫姓名及所出利息之金額以為標單，業據被告甲○○於本院98年3 月18日審理時供述明確（本院卷98年3 月
      18日審理筆錄第22頁），是該標單上僅有姓名及所出利息
      之金額，就文義本身並不足以獨立表示一定用意之證明，
      如非依民間互助會之習慣，尚無從認定其上之文字，係用
      以表示該名義人願出所書金額之利息以標取互助會會款之
      證明者，觀諸前揭最高法院判決意旨，該標單應屬刑法第
      220 條第1 項以文書論之準私文書，合先敘明。
    (二)核被告甲○○事實欄一、(一)、(二)所為，均係犯刑法第216
      條行使第220 條第1 項、第210 條偽造準私文書罪、第
      339 條第1 項詐欺取財罪、同條第2 項之詐欺得利罪。被
      告偽造「乙○○」、「己○○」簽名係偽造準私文書之部
      分行為，偽造準私文書後復持以行使，其偽造之低度行為
      ，應為行使之高度行為所吸收，均不另論罪。
    (三)被告事實欄一、(一)、(二)分係以一整體偽造標單進而行使施
      用詐術之行為為之，各觸犯上開3 罪名，均為1 行為觸犯
      數罪名之想像競合犯，應各從一重之行使偽造準私文書罪
      處斷。
    (四)又其所犯如上所述各罪，犯意各別，均應予分論併罰。
    (五)爰審酌被告並無前科，有臺灣高等法院被告前案紀錄表1
      份附卷可稽。衡諸民間成立合會之目的，即在會員臨時有
      急需時，達互相幫助之效果，立基於會員間長期信賴始得
      成立。詎被告竟罔顧與會腳間之信賴關係，以冒標之方式
      施用詐術，捲走大筆合會金，致參與合會實際繳付會款之
      會員血本無歸，損失不眥，迄今仍未達成和解，亦未為何
      賠償，惟犯後坦白承認，態度尚可等犯罪之手段、目的及
      造成損失等一切情狀，分別量處如主文所示之刑。
    (六)又被告犯行均於96年4 月24日前，合於減刑之條件，應各
      依中華民國96年罪犯減刑條例第2 條第1 項第3 款、第7
      條，於裁判時均諭知其宣告刑及按上開量處之宣告刑減得
      之刑，定應執行之刑。
    (七)末查被告偽造之「乙○○」、「己○○」署名各1 枚，由
      於附著之標單均已經被告開標後當場撕毀，業據被告供承
      在卷（本院卷98年3 月18日審理筆錄第24頁），業已滅失
      ，無從依刑法第219 條規定沒收之，附此說明。
四、據上論斷，依刑事訴訟法第299 條第1 項前段，刑法第216
    條、第220 條第1 項、第210 條、第339 條第1 、2 項、第
    55條、第51條第5 款，中華民國96年罪犯減刑條例第2 條第
    1 項第3 款、第7 條，刑法施行法第1 條之1 ，判決如主文
    。
本案經檢察官郭俊男到庭執行職務
中    華    民    國    98    年    3     月    27    日
                  刑事第三庭審判長法  官  林輝煌
                                  法  官  蕭雅毓
                                  法  官  李貞瑩
以上正本證明與原本無異。
如不服本判決應於收受送達後十日內向本院提出上訴書狀，並應
敘述具體理由；其未敘述上訴理由者，應於上訴期間屆滿後二十
日內向本院補提理由書（均須按他造當事人之人數附繕本）「切
勿逕送上級法院」。
                                  書記官  金雅芳
中    華    民    國    98    年    3     月    27    日
附錄本案論罪科刑法條全文
中華民國刑法第220條第1項（準文書）
在紙上或物品上之文字、符號、圖畫、照像，依習慣或特約，足
以為表示其用意之證明者，關於本章及本章以外各罪，以文書論
。
中華民國刑法第210條（偽造變造私文書罪）
偽造、變造私文書，足以生損害於公眾或他人者，處 5 年以下有
期徒刑。
中華民國刑法第216條（行使偽造變造或登載不實之文書罪）
行使第 210 條至第 215 條之文書者，依偽造、變造文書或登載
不實事項或使登載不實事項之規定處斷。
中華民國刑法第339條（普通詐欺罪）
意圖為自己或第三人不法之所有，以詐術使人將本人或第三人之
物交付者，處5 年以下有期徒刑、拘役或科或併科1 千元以下罰
金。
以前項方法得財產上不法之利益或使第三人得之者，亦同。
前二項之未遂犯罰之。
附表
┌──┬───────┬─────────┬──────┐
│編號│姓名          │得標時間          │備註        │
├──┼───────┼─────────┼──────┤
│1   │賴年興（會首）│94年9月10日       │            │
├──┼───────┼─────────┼──────┤
│2   │林佳玉        │95年5月10日       │            │
├──┼───────┼─────────┼──────┤
│3   │鄭素珠        │95年9月10日       │            │
├──┼───────┼─────────┼──────┤
│4   │李許月玲      │96年6月10日       │            │
├──┼───────┼─────────┼──────┤
│5   │戊○○        │96年7月10日       │            │
├──┼───────┼─────────┼──────┤
│6   │郭淑圓        │95年2月10日       │            │
├──┼───────┼─────────┼──────┤
│7   │吳秋燕        │95年1月10日       │            │
├──┼───────┼─────────┼──────┤
│8   │李進士        │95年7月10日       │            │
├──┼───────┼─────────┼──────┤
│9   │乙○○        │                  │於95年8 月10│
│    │              │                  │日冒標      │
├──┼───────┼─────────┼──────┤
│10  │黃菊止        │95年3月10日       │            │
│    │（丁○○）    │                  │            │
├──┼───────┼─────────┼──────┤
│11  │丙○○        │                  │            │
├──┼───────┼─────────┼──────┤
│12  │己○○        │                  │於95年10月10│
│    │              │                  │日冒標      │
├──┼───────┼─────────┼──────┤
│13  │賴素月        │96年1月10日       │            │
├──┼───────┼─────────┼──────┤
│14  │賴欽正        │96年2月10日       │            │
├──┼───────┼─────────┼──────┤
│15  │廖欽正        │96年3月10日       │            │
├──┼───────┼─────────┼──────┤
│16  │李廖秀幸      │95年6月10日       │            │
├──┼───────┼─────────┼──────┤
│17  │程龍義        │96年5月10日       │            │
├──┼───────┼─────────┼──────┤
│18  │陳雅芳        │95年4月10日       │            │
├──┼───────┼─────────┼──────┤
│19  │曾玉春        │95年11月10日      │            │
├──┼───────┼─────────┼──────┤
│20  │鄭輝釋        │94年12月10日      │            │
├──┼───────┼─────────┼──────┤
│21  │楊真實        │94年10月10日      │            │
├──┼───────┼─────────┼──────┤
│22  │陳泓佑        │95年11月10日      │            │
├──┼───────┼─────────┼──────┤
│23  │廖照子        │96年4月10日       │            │
├──┼───────┼─────────┼──────┤
│24  │林勵君        │95年12月10日      │            │
└──┴───────┴─────────┴──────┘


司法院資訊處製作；財團法人民間司法改革基金會備份。
